【裁判字號】    89,台上,4921
【裁判日期】    890817
【裁判案由】    貪污
【裁判全文】
最高法院刑事判決                              八十九年度台上字第四九二一號
    上  訴  人  甲○○ 男民國.
    選任辯護人  杜英達律師
右上訴人因貪污案件，不服台灣高等法院中華民國八十九年五月三十日第二審判決（
八十九年度上訴字第八九四號，起訴案號：台灣板橋地方法院檢察署八十八年度偵字
第一五一五四、一五三四九號），提起上訴，本院判決如左：
    主  文
上訴駁回。
    理  由
按刑事訴訟法第三百七十七條規定，上訴於第三審法院，非以判決違背法令為理由，
不得為之。是提起第三審上訴，應以原判決違背法令為理由，係屬法定要件。如果上
訴理由狀並未依據卷內訴訟資料，具體指摘原判決不適用何種法則或如何適用不當，
或所指摘原判決違法情事，顯與法律規定得為第三審上訴理由之違法情形，不相適合
時，均應認其上訴為違背法律上之程式，予以駁回。本件原判決認定上訴人甲○○原
任職台北縣警察局三重分局警備隊巡佐，自民國八十一年七月二十四日起，支援台北
縣警察局秘書室承辦出納業務，經收台北縣警察局保民課自衛槍枝執照費、交通隊號
誌修繕費、後勤課工程押標金、保證金、外事課外僑居留證工本費及內政部警政署、
台灣省警政廳、鄉鎮市公所之代收款等款項，為依據法令從事公務之人員。自八十三
年十二月間起至八十八年五月間止，連續多次向程冽樹（已判決確定）及其他不詳姓
名經營六合彩組頭者，在台北縣三重市○○街七十一號等公眾得出入場所，下注簽賭
六合彩，因而積欠賭金無力償還。上訴人遂萌生意圖為自己不法所有侵占所經辦公款
之概括犯意，自八十三年十二月間起至八十八年六月間止，利用其擔任台北縣警察局
出納業務機會，於收受該局外事課交付之外僑居留證工本費、重入境許可費、廠商保
固保證金、號誌修繕費、破案獎金等公款後，未依規定解繳公庫，先後多次侵占入己
金額高達新台幣（下同）八千六百零九萬四千一百三十三元（上訴人於侵占期間陸續
補回三千零八十八萬三千零三十七元，尚有五千五百二十一萬一千零九十六元公款未
補回）。上訴人陸續簽賭六合彩，並以侵占之款項繳納六合彩賭金及購買門牌號碼台
北縣板橋市○○路二三九巷九號五樓房屋。其為避免會計單位核帳發覺，復基於偽造
文書概括犯意，在職務上所掌「差額解釋表」公文書上，將前揭挪用款項虛偽登載於
其調節項目「在途存款」、「未兌現支票」、「已入未知」，以此方式掩飾其虧空數
額，使帳證相符，而規避隱瞞帳目，並持以行使，足生損害於台北縣警察局。嗣於八
十八年六月十四日，經該局會計室課員高素蜜發覺帳目不合，且差額解釋表有造假之
嫌，而報告會計主任許聖恩，再轉報該局秘書室主任鄭福恆及副局長調查後始悉上情
等情。因認第一審判決依牽連犯，從重論處上訴人依據法令從事公務之人員，連續侵
占公有財物罪刑，為無不合，予以維持，駁回上訴人在第二審之上訴。已詳敘其調查
證據之結果及取捨證據認定事實之心證理由。並依證人高素蜜、鄭福恆之供證，說明
上訴人於八十八年六月二十一日向鄭福恆坦承犯行，僅係自白，與自首之要件不符甚
詳。經核所為論敘均與卷內證據資料相符，從形式上觀察，並無認定事實不依證據或
有何採證違背證據法則等違法情形存在。查證人高素蜜所證八十八年五月二十一日，
廠商向其請領保證金二十七萬元，因傳票誤繕為二萬七千元，伊始發覺上訴人於八十
七年九月份製作之差額解釋表有明顯錯誤之語，係在說明其發現上訴人帳目不清，有
侵占公款嫌疑之緣起，此與其後證明上訴人確有侵占公款及於差額解釋表為不實登載
之犯行，並無影響，要不能因之認原判決所憑證據與認定事實不符。而刑法第六十二
條前段所規定之自首，須對於未發覺之罪為之而受裁判者，始克當之。所謂未發覺，
乃指犯罪事實未為有偵查犯罪職權之公務員所發覺，或犯罪事實雖已發覺，而犯人為
誰，尚不知者而言。但此所稱之發覺犯罪事實，祇須有偵查犯罪職權之公務員，已知
該犯罪事實之梗概為已足，無須確知該犯罪事實之真實內容為必要。觀諸證人即台北
縣警察局秘書室主任鄭福恆證稱，本件係先由會計室主任於八十八年六月十四日開始
調查三天，因上訴人一直拒絕調查，會計主任於同月十七日向其報告後，伊要求上訴
人提出對帳單，然上訴人拖延至同月二十一日，始向其坦承侵占公款，伊立即向局長
報告等語，足徵其於八十八年六月二十一日之前應已發覺上訴人有侵占公款嫌疑，雖
其時彼對上訴人全般、確實之侵占犯行尚無完整認識，仍難謂非「已發覺」犯罪。則
上訴意旨所指鄭福恆兼職警察局主任秘書一職，亦負有偵查犯罪職務乙節，果屬無誤
，然其既已發覺上訴人侵占公款犯行在先，上訴人其後對之坦認犯罪縱屬不虛，亦與
自首之要件不符。是原審未進一步查證鄭某是否有偵查犯罪職權，尚無證據調查未盡
可指。且鄭福恆於法院復證稱其於八十八年六月十四日會計主任向其報告同時，伊也
向副局長報告等語（見一審卷第六十三頁背面、六十四頁背面），則鄭福恆於八十八
年六月十四日既已向警察局副局長報告上訴人本件涉嫌情形，上訴人之本件犯嫌已經
有偵查犯罪職權之公務員發覺，要無疑義，其於同月二十一日始坦認犯行，自亦無自
首可言。況依卷內資料上訴人於事實審並未主張曾委託鄭福恆向副局長自首犯行，則
原審未就此向鄭某查證及未傳訊副局長，亦無應於審判期日調查之證據，未予調查之
違法情形。是上訴意旨所指摘原判決違法情形，核與法律規定得為第三審上訴理由之
違法情形，不相適合，依前揭說明，其上訴違背法律上之程式，應予駁回。
據上論結，應依刑事訴訟法第三百九十五條前段，判決如主文。
中      華      民      國    八十九    年      八      月     十七     日
                              最高法院刑事第六庭
                                  審判長法官  紀  俊  乾
                                        法官  黃  正  興
                                        法官  陳  東  誥
                                        法官  張  春  福
                                        法官  韓  金  秀
      右正本證明與原本無異
                                              書  記  官
中      華      民      國    八十九    年      八      月    二十二    日


司法院資訊處製作；財團法人民間司法改革基金會備份。
